【裁判字號】    98,審訴,1328
【裁判日期】    980922
【裁判案由】    確認委任關係不存在
【裁判全文】
臺灣臺北地方法院民事判決            98年度審訴字第1328號
原      告  乙○○
被      告  和協化學股份有限公司
                      6
特別代理人  甲○○
上列當事人間確認委任關係不存在事件，本院於民國98年9月9日
言詞辯論終結，判決如下：
    主      文
確認原告與被告間董事委任關係不存在。
訴訟費用新臺幣參仟元由被告負擔。
    事實及理由
一、按股份有限公司應由董事長對外代表公司，惟公司與董事間
    訴訟，除法律另有規定外，則由監察人或股東會所選任之人
    代表公司為訴訟，公司法第208條第3項、第213條定有明文
    ，其立法目的乃恐董事長代表公司對董事起訴，難免有循私
    之舉。若公司已解散行清算程序，公司董事雖不得以董事身
    分執行職務，而應由清算人執行清算事務，但公司之清算，
    原則上以董事為清算人，除非公司法或章程另有規定或股東
    會另選清算人時，不在此限（公司法第322條第1項）。且清
    算人於執行清算事務範圍內，除另有規定外，其權利義務與
    董事同（公司法第324條）。是董事原則上應為清算人，且
    清算人之權利義務與董事同，則董事以清算人身分對董事為
    訴訟，亦難免有循私之舉。依同一法理，仍不宜由董事以清
    算人身分對董事為訴訟。次按清算中，公司股東會與監察人
    依然存續，對董事之訴訟依法仍應由監察人或股東會所選任
    之人代表公司為之，始為適法（最高法院94年度台上字第23
    0號判決參照）。次按對於無訴訟能力人為訴訟行為，因其
    無法定代理人，恐致久延而受損害者，得聲請受訴法院之審
    判長，選任特別代理人，民事訴訟法第51條第1項亦有明定
    。經查，被告公司於民國94年8月8日經經濟部廢止登記，有
    公司變更登記事項卡可稽（見本院卷第49頁），應進入清算
    程序，然本件為董事與公司間之訴訟，依首揭說明，應以該
    公司之監察人甲○○為法定代理人進行本件訴訟，惟該監察
    人甲○○陳稱已於90年9月1日書寫辭職書交付被告（見本院
    卷第37頁），並提出辭職書及收據為證（見本院卷第39、40
    頁），甲○○與被告間之監察人關係是否存在，非無疑義。
    又甲○○雖稱其與被告無任何關係云云，但依其所稱其於90
    年9月1日辭去監察人職務，則其對於原告所主張90年2月間
    辭去董事職務之事務，即難謂全然不知，故依原告之聲請，
    選任甲○○為被告之法定代理人。
二、原告主張：伊雖為富華投資股份有限公司（下稱富華公司）
    指派執行被告公司董事之代表人，然伊於90年2月間即辭去
    富華公司代表人及被告公司董事職務，惟被告卻遲未辦理變
    更登記，致使他人誤認伊與被告間董事之委任關係仍存在，
    造成伊法律上地位之不安定，為此起訴，並聲明：如主文第
    1 項所示。
三、按確認法律關係之訴，非原告有即受確認判決之法律上利益
    者，不得提起之，民事訴訟法第247條前段定有明文。而該
    條所謂即受確認判決之法律上利益，係指因法律關係之存否
    不明確，致原告在私法上之地位有受侵害之危險，而此項危
    險得以對於被告之確認判決除去之者而言（最高法院42年台
    上字第1031號判例參照）。原告是否為被告之董事而存有委
    任關係，攸關原告對被告是否有身為董事之權利義務關係，
    原告對此自有請求確認之法律上利益，其提起本件確認之訴
    ，於法即無不合。
四、次按公司與董事間之關係，除另有規定外，依民法關於委任
    之規定；當事人之一方，得隨時終止委任契約，公司法第19
    2條第3項、民法第549條第1項分別定有明文。又非對話而為
    意思表示者，其意思表示，以通知達到相對人時，發生效力
    ，民法第95條第1項前段復有明定。經查：
  (一)富華公司原係被告法人股東，經被告股東會選任為董事，富
    華公司指派原告擔任被告公司董事之事實，有被告公司登記
    事項卡可按（見本院卷第27至28頁），被告與富華公司間存
    有董事之委任關係，而富華公司又與原告存有委任擔任被告
    公司董事之關係等情，堪予認定。
  (二)原告主張於90年2月16日即辭去被告公司董事職務之事實，
    業據其提出離職證明及辭職函為證（見本院卷第92、93頁）
    ，雖僅對為辭去董事職務之意思表示，惟被告之董事長陳中
    和於受領原告交付之辭職函後，旋以被告公司名義出具離職
    證明，已經證人丙○○證述：「我確實有和我哥哥到民生東
    路陳中和辦公室，請陳中和幫我哥哥辦離職手續，就是為了
    辭去掛名董事的事，陳中和有出具一份離職證明書給我哥哥
    ，並說會去辦變更登記。離職證明書上所載之日期就是去找
    陳中和的日期，約90年2月間」、「他有將辭職函交給陳中
    和。交給陳中和後，陳中和才給前開離職證明」、「我父親
    要我陪我哥哥一起去找陳中和，因此陪同前往辦理辭去董事
    職務事務... 我哥哥說要辭去董事職務，陳中和就配合辦理
    。拿了離職證明，我和我哥哥就離開了。」等語在卷足參（
    見本院卷第99頁反面、100頁），90年2月16日被告出具離職
    證明予原告之時，原告顯然不再是被告之董事。
  (三)惟被告公司登記事項表仍記載原告為該公司董事，則原告請
    求確認其與被告間董事之委任關係不存在，為有理由，應予
    准許，爰判決如主文第1項所示。
五、本件事證已臻明確，原告其餘陳述均與判決結果不生影響，
    不再一一論述，附此敘明。
六、訴訟費用負擔之依據：民事訴訟法第85條第1項前段、第79
    條。
中    華    民    國    98    年    9     月    22    日
                  民事第六庭    法  官  許純芳
以上正本係照原本作成
如對本判決上訴，須於判決送達後20日內向本院提出上訴狀
中    華    民    國    98    年    9     月    22    日
                                書記官  陳怡君


司法院資訊處製作；財團法人民間司法改革基金會備份。
